臺灣臺北地方法院刑事判決　　　　　　　93年度訴字第1734號
公　訴　人　臺灣臺北地方法院檢察署檢察官
被　　　告　乙○○
上列被告因洗錢防制法等案件，經檢察官聲請以簡易判決處刑（
九十三年度偵字第一九二五一號），本院認不宜以簡易判決處刑
，改依通常程序審理，判決如下：
    主  文
乙○○幫助意圖為自己不法之所有，以詐術使人將本人之物交付
，處有期徒刑月，如易科罰金，以佰元折算壹日。
    事  實
一、乙○○明知金融機構存摺帳戶為個人信用之表徵，且任何人
    只要有少許之金錢，均可自行到金融機構申請開立存款帳戶
    ，而無特別之窒礙，並可預見將自己所有之存摺、印章、金
    融卡及密碼等金融帳戶資料提供他人時，有供不法詐騙份子
    利用，而幫助他人為財產犯罪之虞，竟不違背其本意，基於
    幫助他人遂行詐欺之不確定犯意，於民國九十三年二月二十
    五日（起訴書誤載為三月初），向址設臺北市○○○路○段
    八三號之中國信託商業銀行股份有限公司城中分行（下簡稱
    中國信託城中分行）申請開立帳號00000000000
    0號綜合存款帳戶，復於九十三年三月初，在重慶北路和忠
    孝西路交岔路口將上開帳戶之存摺、印章、金融卡及密碼等
    金融帳戶資料，交付予為犯罪集團成員之一、真實姓名年籍
    不詳自稱「陳先生」之成年男子，並自「陳先生」處獲取新
    臺幣（下同）一千元之代價。該犯罪集團人員收受前開存摺
    、金融卡、印章及密碼後，即基於詐欺之犯意，於報紙上刊
    登「申請信用貸款」之小廣告，嗣有丙○○於九十三年四月
    九日因急需申請信用貸款，按報登「申請信用貸款」廣告撥
    打0000000000號電話，與真實姓名年籍不詳自稱
    為「陳詩涵」代書之成年男子談論對保事宜，復依「陳詩涵
    」之指示，於同年四月十二日上午十一時四十分許，至位於
    臺北市之第一商業銀行股份有限公司內湖分行（下簡稱第一
    商銀內湖分行），再由一位真實姓名年籍不詳自稱「高先生
    」之成年男子出面謊稱對保所需，指示其辦理電話語音轉帳
    ，致使丙○○陷於錯誤，從其第一商銀內湖分行帳號000
    00000000號帳戶，分二次轉帳金額分別為七萬零五
    百五十四元、二萬九千九百八十三元合計十萬零五百三十七
    元至乙○○前述所申辦之中國信託城中分行帳戶內，嗣後丙
    ○○發覺有異，方知受騙，而報警循線偵辦，經警將該中國
    信託城中分行帳號000000000000號帳戶列為警
    示帳戶，而乙○○於同年五月三日上午十一時三十分許前往
    萬泰商業銀行股份有限公司建成分行欲結清其所開立之帳號
    000000000000號帳戶之際，為行員查詢發覺，
    因而報警查獲。
二、案經臺北市政府警察局大安分局報請臺灣臺北地方法院檢察
    署檢察官偵查聲請簡易判決處刑，本院認不宜以簡易判決處
    刑，改依通常程序審理。
    理  由
一、訊據被告乙○○固不否認有至中國信託城中分行開立帳號0
    00000000000號綜合存款帳戶，並於開戶後將存
      摺、印章、金融卡及密碼等資料交付予自稱「陳先生」之
      成年男子，惟矢口否認有何幫助詐欺犯行，辯稱：「陳先
      生」係伊一個認識的朋友，「陳先生」告知伊需要一個帳
      戶作為個人週轉、轉帳工資給臨時工之用，伊始開立上開
      帳戶供「陳先生」使用，伊有特別告知不得利用該帳戶從
      事違法之事，並無幫助詐欺之犯意云云。惟查：
（一）中國信託城中分行帳號000000000000號綜合
      存款帳戶係被告於九十三年二月二十五日申請開戶，復於
      開立帳戶後，將存摺、印章、金融卡及存摺交予「陳先生
      」，嗣丙○○因急需申請信用貸款，按報登「申請信用貸
      款」之廣告，撥打0000000000號電話，與自稱
      姓名為「陳詩涵」代書之人談論對保事宜，復依「陳詩涵
      」之指示，於同年四月十二日上午十一時四十分許，至第
      一商銀內湖分行，由一位真實姓名年籍不詳自稱「高先生
      」之成年男子出面謊稱對保所需，指示其辦理電話語音轉
      帳，致使丙○○陷於錯誤，從其第一商銀內湖分行帳號0
      0000000000號帳戶，分二次轉帳金額分別為七
      萬零五百五十四元、二萬九千九百八十三元合計十萬零五
      百三十七元至上開帳戶等情，業據被害人丙○○於警訊時
      指訴綦詳（見偵查卷第三五頁），並有中國信託城中分行
      帳號000000000000號帳戶歷史檔交易明細查
      詢表（見偵查卷第八、九頁）、丙○○第一商銀內湖分行
      帳號00000000000號帳戶電話語音匯款開辦證
      明、存摺影本（見偵查卷第四○、四一頁）、中國信託商
      業銀行九十四年一月十三日中信銀作業00000000
      00五號函附之帳號000000000000號帳戶開
      戶及交易明細資料（見本院卷第十二至二○頁）等件附卷
      可稽，自堪信為真實。
（二）又金融存款帳戶，事關存戶個人財產權益之保障，其與儲
      戶存摺、印章、金融卡相結合，專屬性、私密性更形提高
      ，除非本人或與本人具密切之關係者，難認有何理由可自
      由使用私人之存摺、印鑑及金融卡，一般人亦均有應妥善
      保管上開物件，防止被他人冒用之認知，且近來詐欺集團
      犯案猖獗，每每利用人頭帳戶為犯罪工具，若任意提供自
      己帳戶之相關物件資料予不明人士使用，將有遭他人作為
      詐欺犯罪時，非正當資金進出之用之不法用途，此情當為
      具有社會生活經驗之成年人所得認識。本件被告係因在街
      頭流浪，而與「陳先生」認識，惟對於「陳先生」之真實
      姓名年籍均不知悉等情，為被告所自陳，則被告申請開戶
      後，任意將帳戶資料交付予認識未久之人，對該帳戶之利
      用情形復未積極探查，其有容認帳戶供他人作為詐欺犯罪
      時使用之未必故意，亦甚灼然。被告辯稱其並無幫助詐欺
      之犯意，自不可採。
（三）綜上，被告於得預見提供自己帳戶予不明人士使用，將有
      可能遭他人作為詐欺犯罪使用之情形下，仍提供其帳戶之
      存摺、印章、金融卡及密碼等物，而供他人使用其帳戶等
      情，事證洵屬明確。
二、按刑法上之幫助犯，係對於犯罪與正犯有共同之認識，而以
    幫助之意思，對於正犯資以助力，且未參與實施犯罪行為者
    而言。亦即，如未參與實施犯罪構成要件之行為，且係出於
    幫助之意思提供助力，即屬幫助犯，而非共同正犯。本件被
    告基於幫助他人實施詐欺之不確定故意，提供上開存款帳戶
    資料，為以「陳先生」為其中成員之犯罪集團實施詐欺取財
    犯行時提供助力，惟尚查無被告有以自己實施詐欺犯罪之意
    思，而與他人為詐欺犯罪之犯意聯絡，或被告有直接參與詐
    欺犯罪之構成要件行為分擔之情事，應認僅構成幫助犯。故
    核被告所為，係犯刑法第三十條第一項、第三百三十九條第
    一項之幫助詐欺取財罪。又被告基於幫助之犯意而為本件犯
    行，依刑法第三十條第二項規定，按正犯之刑減輕之。爰審
    酌被告在此詐欺集團犯案猖獗，利用帳戶掩飾、隱匿詐財贓
    款之事迭有所聞之際，竟仍提供銀行帳戶以供犯罪集團從事
    詐財行為，將增加被害人尋求救濟之困難，並使犯罪之追查
    趨於複雜，暨使不法詐欺集團得以順利掩飾其詐欺所得之財
    物，所為將影響社會正常交易安全之危害，兼衡被告犯罪後
    尚否認犯行，犯後態度不佳等一切情狀，量處如主文所示之
    刑，並諭知易科罰金之折算標準。
三、公訴意旨另以：被告基於幫助他人犯罪洗錢之犯意，申請開
    立中國信託城中分行帳號000000000000號帳戶
    ，並將該帳戶之存摺、印章、金融卡及密碼交給「陳先生」
    ，幫助該以「陳先生」為成員之犯罪集團洗錢，因認其涉有
    違反洗錢防制法第九條第一項之幫助洗錢罪云云。惟查，按
    洗錢防制法之制定，旨在規範特定重大犯罪不法所得資金或
    財產，藉由洗錢行為，諸如經由各種金融機構或其他交易管
    道，轉換成為合法來源之資金或財產，以切斷資金與當初犯
    罪行為之關連性，俾便於隱匿其犯罪行為或該資金不法來源
    或本質，以逃避司法或行政機關之追訴、處罰，故該法第二
    條第一款所規範之洗錢，所指掩飾或隱匿因自己重大犯罪所
    得財物或財產上利益之行為，須有旨在避免追訴、處罰而使
    其所得財物或利益之來源合法化，或改變該財物或利益本質
    之犯意，始克相當。簡言之，所謂洗錢，除利用不知情之合
    法管道（如金融機關）為之外，其他使所得財物或利益之來
    源合法化，或改變該財物或利益之本質，以避免追訴處罰之
    掩飾、藏匿犯特定重大犯罪所得財產或利益之行為均屬之。
    若非先有犯罪所得或利益，再加以掩飾或隱匿，而係取得犯
    罪所得或利益即係犯罪手段，或未合法化犯罪所得或利益之
    來源，而能一目了然來源之不法性，即非洗錢防制法所規範
    之對象。次按刑法上之幫助犯，以正犯已經犯罪為構成要件
    ，故幫助犯無獨立性，如無他人犯罪行為之存在，幫助犯即
    無由成立，最高法院六十年臺上字第二一五九號判例意旨可
    資參照。本件以「陳先生」為成員之犯罪集團，要求被害人
    將詐欺款項匯入被告人頭帳戶之行為，本即該詐欺集團實施
    其詐欺行為之犯罪手段，並非於取得財物後為掩飾、隱匿其
    詐欺所得之行為，且該詐欺集團成員將款項由被告帳戶領出
    ，係屬於處分贓款之行為，並未合法化資金之來源，況依卷
    內事證觀之，本件以「陳先生」為成員之犯罪集團，迄今僅
    對被害人廖世明為詐欺取財行為，並無其他受害人出面指述
    因受害而將款項匯入上開銀行帳戶，則揆諸前揭判例意旨及
    說明所示，該詐欺集團之行為既不構成違反洗錢防制法罪嫌
    ，被告之幫助行為自不構成幫助洗錢罪，惟聲請簡易判決處
    刑書既認此部分若構成犯罪，與前揭論罪科刑部分有想像競
    合之裁判上一罪關係，本院爰不另為無罪之諭知，附此敘明
    。
據上論斷，應依刑事訴訟法第四百五十二條、第二百九十九條第
一項前段，刑法第三百三十九條第一項、第四十一條第一項前段
、第三十條第一項前段、第二項，罰金罰鍰提高標準條例第一條
前段、第二條，判決如主文。
本案經檢察官甲○○到庭執行職務。
中　　華　　民　　國　　94　　年　　4 　　月　　28　　日
                     臺灣臺北地方法院刑事第一庭
                         審判長法  官  陳興邦
                               法  官  劉亭柏
　　　　　　　　　             法　官　劉素如
上正本證明與原本無異。
如不服本判決，應於判決送達後10日內向本院提出上訴狀（應抄
附繕本）。告訴人或被害人如對於本判決不服者，應具備理由請
求檢察官上訴，其上訴期間之計算係以檢察官收受判決正本之日
期為準。
 　　　　　　　　　　　　　　　書記官　陳俐妙
中　　華　　民　　國　　94　　年　　4 　　月　　28　　日
中華民國刑法第339條
 (普通詐欺罪)
意圖為自己或第 3 人不法之所有，以詐術使人將本人或第 3 人
之物交付者，處五年以下有期徒刑、拘役或科或併科1000元以下
罰金。
以前項方法得財產上不法之利益或使第 3 人得之者，亦同。
前二項之未遂犯罰之。
